【裁判字號】    99,台上,5697
【裁判日期】    990916
【裁判案由】    誣告
【裁判全文】
最高法院刑事判決            九十九年度台上字第五六九七號
上  訴  人  甲○○
            乙○○
共      同
選任辯護人  李漢中律師
上列上訴人等因誣告案件，不服台灣高等法院中華民國九十九年
七月二日第二審更審判決（九十九年度重上更(二)字第九二號，起
訴案號：台灣台北地方法院檢察署八十九年度偵續字第三九九號
），提起上訴，本院判決如下：
    主  文
上訴駁回。
    理  由
按刑事訴訟法第三百七十七條規定，上訴於第三審法院，非以判
決違背法令為理由，不得為之。是提起第三審上訴，應以原判決
違背法令為理由，係屬法定要件。如果上訴理由書狀並未依據卷
內訴訟資料，具體指摘原判決不適用何種法則或如何適用不當，
或所指摘原判決違法情事，顯與法律規定得為第三審上訴理由之
違法情形，不相適合時，均應認其上訴為違背法律上之程式，予
以駁回。本件原判決撤銷第一審諭知上訴人甲○○、乙○○無罪
之判決，改判論上訴人二人共同意圖他人受刑事處分，向該管公
務員誣告，各判處有期徒刑七月，並以上訴人二人犯罪時間，在
民國九十六年四月二十四日以前，符合中華民國九十六年罪犯減
刑條例之規定，爰依該條例第二條第一項第三款規定，各減其宣
告刑二分之一（均減為有期徒刑三月又十五日）。係依憑上訴人
二人已坦承保管條上面之文字（除丙○○之簽名外）均係乙○○
所寫等語不諱，並有丙○○於偵查及第一審之證詞、葉建榮於原
審法院上訴審之證詞，以及卷附甲○○之告訴狀、台灣台北地方
法院檢察署檢察官九十三年度偵續三字第一號不起訴處分書及偵
查卷宗、新加坡孋星有限公司（下稱孋星公司）出具之資金往來
紀錄、法務部調查局八十九年四月二十八日陸（二）字第八九０
二八０六一號鑑定通知書等卷證資料，而為論斷，已詳其所憑
之證據及認定之理由。並指駁、說明上訴人二人否認犯罪，辯稱
：伊等交付本案二紙支票給丙○○（即發票人江上清、忠誠小客
車租賃有限公司，付款人彰化商業銀行中和分行、彰化商業銀行
東三重分行蘆洲辦事處，面額新台幣〈下同〉三百九十萬元、七
百萬元，票號ＡＫ0000000、ＺＮ0000000號，到
期日八十八年十月十日、八十八年九月十六日之支票各一紙），
是作為購屋定金之用，而由丙○○代為保管云云，乙○○另辯稱
：保管條之內容都是伊的筆跡，寫的過程中因接過電話，有中斷
，回座後因桌上有許多枝筆，拿起筆就繼續寫，沒有注意是否拿
原來的筆，寫了之後才發現墨色不一樣，有二個字有重描，伊原
本以為八十八年九月十四日才要拿支票給丙○○，所以保管條之
落款日期才記載該日，因甲○○於同年月十日在外面打電話給伊
，說丙○○急著要，伊即請司機葉建榮載伊過去，由葉建榮送支
票上去，伊告訴葉建榮要請丙○○在保管條後面簽名等語，均為
卸責飾詞，並無足取；丙○○陳稱曾請葉建榮在本案二紙支票上
背書，亦合乎常理；葉建榮於八十八年九月十日當日即書立聲明
書一紙，此舉雖非事理之常，但尚難僅執此即逕認葉建榮與丙○
○有勾串偽證之情事；葉建榮究係於八十八年九月十日當日何時
書寫聲明書，丙○○與葉建榮二人所證雖有些微出入，反足證明
渠等並無事先勾串之情事；葉建榮於原審法院上訴審時指稱甲○
○要求其作偽證之時間、地點，與其入出境紀錄雖有矛盾不符之
處，及丙○○於被訴侵占等一案偵查中，其選任辯護人朱俊雄律
師於偵查中曾陳稱略以：鑑定結果有甲類、乙類，可能是丙○○
自己當時簽收的時候簽收到那裡，可能是丙○○記錯了云云，均
不足執為有利於被告之認定等由甚詳。從形式上觀察，並無足以
影響判決結果之違法情形存在。上訴人二人上訴意旨略稱：(一)、
甲○○第一次於八十八年十月十二日撥打電話與丙○○交談時，
雙方即曾談論關於購屋之價金等事宜；第二次通聯時，亦談及雙
方要看屋之情形。足見雙方確已就購屋等情節進行交談，本案二
紙支票確係甲○○因投資購屋而交予丙○○保管無誤。甲○○未
於存證信函及告訴狀中說明投資購屋一事，係經律師分析投資購
屋部分較難舉證，而接受律師之專業建議，才未於存證信函及告
訴狀中提及上情，嗣甲○○為使檢察官明瞭事實原委，於八十八
年十一月五日偵訊中，即將投資購屋之事實真相詳予說明，且檢
附上開電話譯文以玆證明，並無丙○○所稱電話中之對談內容，
係為哄抬甲○○之身價乃虛應甲○○之說詞。況若為哄抬，丙○
○大可噤聲由甲○○自吹自擂，方符常理；再者，丙○○於八十
八年十一月十六日偵查中及呈庭之說明書，亦自承曾與甲○○談
及購屋一事多次，益徵甲○○上開所辯非虛。原判決竟不採甲○
○上開所為之辯解，其採證認事顯有違常理，當然為違背法令。
(二)、原判決認定甲○○與丙○○間確有合夥關係，然丙○○就彼
此合夥之細節、分紅之計算期間及方式、有無合夥契約，及自八
十七年十月至八十八年四月，僅短短六個月，如何計算出高達千
萬元佣金之理由，暨丙○○亦未提出曾數次催請甲○○核算分配
利潤之證明，足證丙○○所言不實。而丙○○於八十七年十月二
十三日雖簽發四紙本票合計五百五十萬元，並傳真予孋星公司，
且孋星公司亦函覆「上述台支本票四紙，曾於一九九八年十月三
十日之航次使用，但船隻回港結帳後領回，故本公司僅有照會紀
錄」等內容，然該四紙本票於同年月二十六日即存入丙○○之富
邦銀行帳戶內兌現，焉有於同年月三十日再使用之理？原判決竟
認丙○○曾提供上開四紙本票供該八十七年十月三十日之航次使
用，亦有未合。又上開四紙本票之受款人均為丙○○，不簽發成
一張，卻分別開立一百六十萬元、三百四十萬元、二十萬元及三
十萬元面額不一之本票，益證係丙○○為供己及朋友上郵輪賭博
之資金證明，並非提供作為甲○○之資金證明。丙○○就有無合
夥之證述前後不一，且所提供之銀行資金往來紀錄，亦僅能證明
二人間有借貸關係；況果如丙○○所稱與甲○○係合夥關係，麗
星郵輪自八十七年十月三十日起至八十八年四月四日止，共出航
六十八個航次，丙○○自應每次出資以招攬客戶至該郵輪賭博以
抽取佣金，豈可能如丙○○所稱僅提供三個航次之資金，且亦從
未招攬或帶任何客戶上船。而丙○○所提供之資金，甲○○均在
下船三天內即已返還，此種出資方式如何能謂係合夥。(三)、甲○
○與孋星公司間之佣金數額約為二千五百三十六萬二千三百八十
三元，丙○○僅在八十八年四月二日提供面額三百三十萬之本票
乙張，隨即於同月四日取回，豈可能取得一千零九十萬元之退佣
分紅；且丙○○亦自承所賺賭客佣金扣除成本相關費用後，所剩
有限。原判決竟謂甲○○於八十八年間，自孋星公司所取得之佣
金高達四億零五百七十九萬八千一百三十九元，顯有違誤。又甲
○○果有丙○○所稱取得之佣金高達千萬元以上，何須於八十八
年四月二日向丙○○借用三百三十萬之本票乙紙，且丙○○何以
遲至八十八年九月始要求甲○○分紅，加以丙○○所述亦前後不
一，原判決認定本案二紙支票乃丙○○與甲○○仲介賭客之退佣
分紅，採證認事均有違常理。(四)、就保管條所載及電話錄音內容
參互衡酌，已足認本案二紙支票係甲○○為購屋而提供之資力證
明，丙○○既非票據權利人，當無提示之權限。衡諸法務部調查
局之鑑定結果，甲類字跡（即「茲收到上述二張支票無誤」）與
乙類字跡（即「上述二張支票為甲○○先生所」）之墨色反應相
符，堪證乙○○當時應已書寫甲類及乙類文字，既係如此，何來
變造之有？倘乙○○確有變造之意，亦會將日期載為八十八年九
月十日，豈有如此拙劣，將日期填載為同月十四日。又保管條首
句之句末並無句點，即知尚有下文，否則豈會不下句點而仍繼續
書寫乙類字句？況乙○○業已陳明書寫之時，因接電話而暫離座
位，回座後又拿起桌上之筆繼續書寫，因未注意是否拿原來的筆
，寫了之後才發現墨色不一樣，二個字有重描等情，均足證乙○
○確無變造之犯行。參以丙○○先堅稱只有甲類文字，俟見鑑定
結果與其所指有誤，其律師遂改口可能係丙○○記憶有誤，當時
即有甲類及乙類之文字存在等語，丙○○亦未辯駁或修正律師之
說法，益徵乙○○所辯應屬可採。再者，丙○○收受本案二紙支
票時，為求慎重，尚要求葉建榮背書，足徵其係行事謹慎之人，
斷無可能於空白三行間隔後，在本案二紙支票之影印本上簽名，
徒留大片空白予人可乘之機，另丙○○要求葉建榮另行書立聲明
書，顯係掩耳盜鈴之舉；而丙○○何以未於保管條蓋章，亦未按
捺指印，更未註名日期，實乃因保管條上已有乙○○所寫之「八
十八年九月十四日」，此舉亦顯示丙○○欲侵占本案二張支票之
端倪。原判決未詳查上開事證，而認定上訴人二人犯罪，當然違
背法令。(五)、本案二紙支票上雖有葉建榮之背書，然葉建榮僅係
甲○○之司機，又不知甲○○交付支票之緣由，為何竟未知會甲
○○即擅自背書，所為已違常理。況丙○○當時亦知乙○○即在
樓下，為何未要求乙○○背書；而丙○○先後陳述矛盾且不合常
理，其證詞是否真實已容懷疑。原審未察，竟謂丙○○證稱：本
案二紙支票係客票，且伊又不認識發票人，乃請葉建榮在支票上
背書等語，亦屬合理，自有違誤。又當時保管條即在丙○○眼前
，其大可影印留底，或在空白處寫「以下空白」即可，為何還須
要求葉建榮書立聲明書，可見當時保管條上已無空白處可讓丙○
○寫「以下空白」等字，丙○○只好事後勾串葉建榮另立聲明書
。又保管條上係載明「茲收到上述二張支票無疑」，然聲明書上
卻記載「確實收到以上二張支票無誤」，而葉建榮於偵查中既證
稱：伊當時沒有留意保管條之內容，又如何能為上開記載；且葉
建榮究係何時書立聲明書，該聲明書內容係丙○○要求或葉建榮
自己所寫，丙○○與葉建榮所證迥異；又丙○○要求葉建榮書立
聲明書之緣由，前後所述不一，而以丙○○使用支票已有二十五
年以上之時間，何以尚須其酒店之朋友告知如何簽收支票；再以
葉建榮僅係司機，為何去丙○○之住處，竟不敢告訴乙○○，事
後亦未告知乙○○曾書立聲明書。上情均有違常理，乃原判決竟
謂尚難認葉建榮、丙○○有勾串之情事，其採證顯違背證據法則
。(六)、葉建榮於原審法院上訴審時雖證稱：甲○○曾要求伊作偽
證，時間是在八十八年間，紀英祥告伊侵占前一天云云。惟此乃
葉建榮單方說辭，並無其他證據足以佐證；況紀英祥告葉建榮侵
占之遞狀日期為八十八年十一月四日，前一天（三日）為星期三
，非葉建榮所云之星期天；又葉建榮最後一次下船為八十八年十
月十七日，亦非紀英祥遞狀前一天，加之葉建榮對於背書之事均
以「忘了」一語帶過，又對聲明書書寫之相關重要事項亦含糊其
詞，所言漏洞百出，其證言自不足以採為不利於上訴人二人之證
據。原判決竟以葉建榮之證詞作為上訴人二人論罪之依據，亦有
疏誤等語。惟查證據之取捨、證據證明力之判斷，以及事實有無
之認定，屬事實審法院之職權，苟其取捨判斷與認定，並不違背
論理法則及經驗法則，即不容任意指為違法，而執為適法之第三
審上訴理由。原判決綜合上開卷證資料，採納丙○○於偵查及第
一審審理時證稱：本案二紙支票，係伊與甲○○合作經營招攬客
戶至麗星遊輪賭博抽佣，而由甲○○交予伊之退佣分紅，伊當時
在保管條上面簽名時，其上只有「茲收到上述二張支票無誤」等
字，及葉建榮於原審法院上訴審證稱：當時收據（即保管條）上
只有「茲收到上述二張支票無誤」這些字而已，並沒有下面那麼
多字等語，因而認定上訴人二人有原判決事實欄所載之誣告犯行
等情，已說明本於調查所得心證，分別定其取捨而為事實判斷之
理由。核無違背經驗法則、論理法則，自屬原審證據取捨及事實
判斷之適法職權行使，不容任意指摘。上訴意旨置原判決明白論
斷於不顧，猶執前詞漫指原判決採證違背證據法則云云，自非合
法之上訴理由。又原判決引用孋星公司出具之資金往來紀錄，及
台灣台北地方法院檢察署檢察官九十三年度偵續三字第一號不起
訴處分書所載，甲○○於八十八年間以經營招攬客戶上麗星郵輪
賭博之方式，向孋星公司報帳所賺得之佣金高達四億零五百七十
九萬八千一百三十九元等情，旨在說明甲○○之上開經營方式，
多有利用丙○○之金錢以為資力之證明，並曾委由丙○○帶賭客
上船賭博，丙○○指稱有與甲○○合作經營上開賭博抽佣，本案
二紙支票係因仲介賭客退佣之分紅，而由甲○○所交付之利潤等
語，堪以採信。非謂丙○○所簽發之四紙本票（合計五百五十萬
元），曾使用於麗星郵輪八十七年十月三十日之該次航次，且甲
○○實際所得之退佣（即扣除一切相關之費用後）高達四億餘元
。上訴意旨未綜觀全判決意旨，僅擷取部分字句，指摘原判決違
法，亦非合法之上訴理由。至於其他上訴意旨，均係就原審已調
查及依憑卷證資料所為採證認事職權之合法行使，以及原判決已
論列說明之事項，依憑己見，任意指為違法，並重為事實之爭執
，否認犯罪，殊與法律規定得為第三審上訴理由之違法情形不相
適合。衡以前開說明，其上訴為違背法律上之程式，應予駁回。
據上論結，應依刑事訴訟法第三百九十五條前段，判決如主文。
中    華    民    國  九十九  年    九    月   十六   日
                      最高法院刑事第十三庭
                          審判長法官  賴  忠  星
                                法官  呂  丹  玉
                                法官  吳      燦
                                法官  蔡  名  曜
                                法官  葉  麗  霞
本件正本證明與原本無異
                                      書  記  官
中    華    民    國  九十九  年    九    月  二十一  日
                                                      Ｅ

司法院資訊處製作；財團法人民間司法改革基金會備份。
